【裁判字號】    98,上易,1107
【裁判日期】    980623
【裁判案由】    背信
【裁判全文】
臺灣高等法院刑事判決                98年度上易字第1107號
上  訴  人  臺灣桃園地方法院檢察署檢察官
被      告  甲○○
上列上訴人因被告背信案件，不服臺灣桃園地方法院97年度易字
第780號，中華民國98年3月31日第一審判決（起訴案號：臺灣桃
園地方法院檢察署96年度偵字第152 號），提起上訴，本院判決
如下：
    主  文
上訴駁回。
    事  實
一、甲○○為宏達通運有限公司（下稱宏達公司）負責人，具有
    申辦籌設以載貨汽車運送貨物為營業之實務經驗。緣於民國
    （下同）93年12月14日，鴻利通運有限公司負責人乙○經由
    友人介紹前往宏達公司位於桃園縣楊梅鎮○○路○段195巷41
    弄19之4號1樓營業處所，以其欲另成立新車行節稅為由，委
    託甲○○代為申辦新車行即鴻誠通運有限公司（下稱鴻誠公
    司）之運輸營業執照。惟依汽車運輸業審核細則第4條第1項
    第4款第7目規定，公路主管機關於審核汽車運輸業籌設申請
    時，汽車貨運業本應合乎具備全新貨車20輛以上之條件，囿
    於乙○無資力足以購置20輛全新貨車，雙方遂於當日（12月
    14日）簽訂車行買賣契約書時約明：「甲方（即宏達公司）
    須負全責，在可以過戶時須全部過走，乙方（即鴻利公司）
    須無條件配合過戶，同時甲方須付1 年內車輛之所有費用（
    車輛所有權歸屬甲方）」等語，而甲○○代乙○為成立新車
    行之報酬則為新臺幣（下同）100 萬元，給付方法各分訂金
    30萬元、中間付款30萬元及尾款付款40萬元，且所有車行申
    請手續須於60日內完成。依上開委託約定內容，甲○○除應
    負責為乙○取得鴻誠公司之運輸營業執照外，並受託以鴻誠
    公司為買受人辦理20輛全新貨車之融資貸款，且事後亦應儘
    速將該20輛貨車過戶予宏達公司，係為乙○處理鴻誠公司運
    輸營業執照申辦及融資貸款事務之人。嗣於94年1 月間鴻誠
    公司獲准籌設車行，乙○即依約先後各給付30萬元（合計60
    萬元）予甲○○。迨至94年2 月24日，乙○並依約以鴻誠公
    司負責人名義，配合甲○○向聯邦租賃股份有限公司辦理貸
    款1,112 萬元事宜。詎於94年3月2日聯邦租賃公司將鴻誠公
    司貸得款項1,112萬元匯入該公司設立於帳號為00000000000
    0 號聯邦銀行帳戶後，甲○○明知該筆貸得款項乃係鴻誠公
    司預備用以向七合實業股份有限公司（下稱七合公司）購買
    20輛全新貨車，俾完成鴻誠公司後續運輸營業執照申辦程序
    所需資金，竟因當時其所經營之宏達公司週轉不靈，即意圖
    為自己不法之所有，於同日（3月2日）逕行指示聯邦銀行應
    將已匯入鴻誠公司上開帳戶內之1,100 萬元轉匯於宏達公司
    所有之寶華商業銀行林口分行帳號為000000000000號帳戶內
    ，至其餘12萬元則係要求聯邦銀行開立以陳文照為受款人之
    支票1 張後，亦由甲○○取走，挪供宏達公司資金周轉使用
    ，全數均未用以支付鴻誠公司向七合公司購買20輛貨車之價
    金，七合公司遂因此亦未交付20輛全新貨車予鴻誠公司。嗣
    因鴻誠公司遲未提出全新貨車以供聯邦銀行設定動產抵押，
    而遭聯邦銀行對鴻誠公司及其連帶保證人乙○以債務視為全
    部到期為由進行催討，且交通部公路總局新竹區監理所中壢
    監理站嗣亦以94年5 月30日竹監壢字第0940011907號函知鴻
    誠公司，因其未能於期限內將核准設置之全新營業小貨車20
    輛，一次辦妥登檢領照手續開始營業，故而撤銷原已核准之
    汽車運輸業立案，使乙○既因事後無法完成鴻誠公司名下車
    行申設而受有消極損害，亦因其為鴻誠公司就購買全新貨車
    20輛擔任連帶保證人，嗣同遭聯邦銀行催討債務致財產減少
    而受有積極損害，始知上情。
二、案經乙○訴由臺灣桃園地方法院檢察署檢察官偵查起訴。
    理  由
壹、程序方面
    被告以外之人於審判外之言詞或書面陳述，除法律有規定者
    外，不得作為證據。被告以外之人於偵查中向檢察官所為之
    陳述，除顯有不可信之情況者外，得為證據。公務員職務上
    製作之紀錄文書、證明文書，除顯有不可信之情況外，亦得
    為證據。又按被告以外之人於審判外之陳述，雖不符刑事訴
    訟法第159條之1至第159條之4之規定，而經當事人於審判程
    序同意作為證據，法院審酌該言詞陳述或書面陳述作成時之
    情況，認為適當者，亦得為證據；當事人、代理人或辯護人
    於法院調查證據時，知有刑事訴訟法第159條第1項不得為證
    據之情形，而未於言詞辯論終結前聲明異議者，視為有前項
    之同意，刑事訴訟法第159條之1、第159條之5第1項、第2項
    分別定有明文。經查，本院相關之供述或非供述證據，並無
    顯不可信之情況，檢察官、被告於準備程序中對本案之供述
    、非供述證據均表示無意見而同意作為證據（本院卷第36頁
    背面），本院審酌各該證據作成之狀況，亦認為適當，依前
    揭規定，本案相關之供述、非供述證據，均有證據能力。
貳、實體方面
一、訊據被告對上揭事實供認不諱（臺灣桃園地方法院檢察署96
    年度偵字第152 號偵查卷第12至13頁、原審卷第29頁、第40
    頁、第79頁、第90頁），核與證人即被害人乙○於檢察事務
    官調查及檢察官訊問時、證人李季倫、徐志賢、戚萬華、葉
    建裕於檢察事務官調查中證述情節相符（臺灣桃園地方法院
    檢察署95年度交查卷第835 號偵查卷第5至6頁、第29至32頁
    、第42至44頁，前揭偵查卷第4至5頁），復有94年2 月24日
    鴻誠公司與聯邦銀行之借款契約書、本票、聯邦銀行存摺存
    款明細分類帳、聯邦銀行活期存款申請書、客戶基本資料（
    企業戶）、存款印鑑卡、撥款委託書、匯款通知單、七合實
    業股份有限公司訂購合約書、支票及退票理由單、聯邦商業
    銀行95年10月13日函附鴻誠通運有限公司申請貸款相關資料
    ，包括：車主及保證人信用調查表、重車車主徵信報告、汽
    機車貸款徵信報告、聯邦銀行汽車貸款申請書、桃園縣政府
    營利事業登記證、土地所有權狀、建築改良物所有權狀、聯
    邦國際租賃股份有限公司車主及保證人信用調查表、汽車貸
    款專用之借款契約書、中華徵信所拒往資料庫查詢資料列印
    結果等件在卷（前揭偵查卷第49頁至第52頁、第62頁至第90
    頁）可稽。而依被告與乙○於93年12月14日所簽訂之「車行
    買賣書」，其上既已明載：「一、價格：壹百萬元整。付款
    方式：訂金：拾萬元整。中間付款：拾萬元整（含查明
    完成三十天後付款）。尾款付款：肆拾萬元整（含營業執照
    、發票、運輸執照）★所有申請手續六十天內完成」、「二
    、甲方須負全責，在可以過戶時須全部過走，乙方須無條件
    配合過戶，同時甲方需負一年內車輛之所有費用（車輛所有
    權歸屬甲方）」各等語（前揭交查卷第49頁），足見被告對
    告訴人乙○確實負有於60日內完成新車行成立申請手續，以
    及儘速將新車行名下所購車輛移轉登記之義務。詎被告非但
    將先前為辦理新車行申設，而以鴻誠公司為買受人、乙○為
    連帶保證人向聯邦銀行貸款所得1,112 萬元，逕與聯邦銀行
    約定其中1,000 萬元部分撥入宏達公司之帳戶內，其餘12萬
    元則開立支票領取，之後並均供作宏達公司資金周轉之用，
    有鴻誠通運有限公司94年7 月14日與聯邦銀行借貸案協調會
    會議紀錄、宏達公司資料查詢結果、七合實業股份有限公司
    訂購合約書、支票及退票理由單、聯邦銀行授信批覆書在卷
    （臺灣桃園地方法院檢察署95年度他字第2746號偵查卷第11
    、12頁、前揭交查卷第14頁、第55、56頁第68頁背面）足憑
    。之後甚至亦未依約為乙○完成鴻誠公司申設車行之程序，
    致鴻誠公司原先所領有交營字第14308 號汽車運輸業營業執
    照，於事後竟遭交通部公路總局新竹區監理所中壢監理站廢
    止並撤銷立案，有該站94年5 月30日竹監壢字0940011907號
    函在卷（前揭95年度他字第2746號偵查卷第101 頁）可稽，
    足認被告確已為違背其任務之行為，而致生損害於被害人乙
    ○。是被告前揭任意性自白，核與事實相符，堪予採信。本
    件事證已臻明確，被告犯行洵堪認定，應予依法論科。
二、被告行為後，刑法業於94年2月2日修正公佈，95年7月1日起
    施行。按行為後法律有變更者，適用行為時之法律，但行為
    後之法律有利於行為人者，適用最有利於行為人之法律，修
    正後刑法第2條第1項定有明文。此條規定係規範行為後法律
    變更所生新舊法律比較適用之準據法，本身尚無新舊法比較
    之問題，於新法施行後，應一律適用新法第2條第1項之規定
    ，為「從舊從輕」之比較。而本次法律變更，比較時應就罪
    刑有關之共犯、未遂犯、想像競合犯、牽連犯、連續犯、結
    合犯，以及累犯加重、自首減輕暨其他法定加減原因（如身
    份加減）與加減例等一切情形，綜其全部罪刑之結果而為比
    較（最高法院95年5月23日95年度第8次刑事庭會議決議參照
    ）。經查，刑法第342條第1項背信罪，法定刑罰金部分，依
    修正後刑法第33條第5款之規定，最低額為新臺幣1,000元，
    惟依被告行為時之罰金罰鍰提高標準條例第1 條前段、修正
    前刑法第33條第5款規定，罰金之最低額僅新臺幣3元。比較
    修正前後之刑罰法律，適用修正後之規定，對被告顯未有利
    。是經綜合法律修正前後之整體比較，揆諸前揭最高法院決
    議及修正後刑法第2條第1項之「從舊從輕」原則，適用94年
    2月2日修正前之刑罰法律，對被告較為有利，自應適用修正
    前刑法之相關規定。
三、按刑法第342 條之背信罪，須以為他人處理事務為前提，所
    謂為他人云者，係指受他人委任，而為其處理事務而言；又
    背信罪固以「違背任務之行為，致生損害於本人之財產或其
    他利益」為要件，而所謂「其他利益」，固亦指財產利益而
    言。但財產權益，則涵義甚廣，有係財產上現存權利，亦有
    係權利以外之利益，其可能受害情形更不一致，如使現存財
    產減少（積極損害），妨害財產之增加，以及未來可期待利
    益之喪失等（消極損害），皆不失為財產或利益之損害，最
    高法院先後闡釋著有49年台上字第1530號判例要旨、90年度
    台上字第6082號、90年度台上字第3977號及87年度台上字第
    3704號判決意旨可為參照。查本件被告既受告訴人乙○委託
    代為成立鴻誠公司之新車行，且受託以鴻誠公司為買受人名
    義辦理20輛全新貨車之融資貸款，依約應儘速取回該20輛貨
    車，自係受乙○委任而處理鴻誠公司運輸營業執照申辦及融
    資貸款事務之人。被告未於約定期限內辦妥鴻誠公司之車行
    申設，使鴻誠公司遭監理站廢止執照並撤銷立案，顯已違背
    其對乙○所負之任務，並使乙○分別受有「因無法完成鴻誠
    公司名下車行申設」之消極損害，以及「因其為鴻誠公司就
    購買全新貨車20輛擔任連帶保證人，嗣遭聯邦銀行追討，財
    產減少」之積極損害。是核被告前開所為，係犯刑法第 342
    條第1 項背信罪。
四、原審認被告罪證明確，依刑法第342條第1項，修正前刑法第
    41條第1項前段，刑法施行法第1條之1第1項、第2 項前段，
    修正前罰金罰鍰提高標準條例第2 條，現行法規所定貨幣單
    位折算新臺幣條例第2 條，中華民國九十六年罪犯減刑條例
    第2條第1項第3款、第7條、第9 條之規定，審酌被告受乙○
    委託代為辦理車行之申設並先收取部分報酬，竟因自身公司
    資金周轉問題，即棄雙方約定於不顧，致使乙○受損嚴重，
    迄今復均未與被害人乙○和解，甚屬不該，惟念及被告於事
    後已返還被害人乙○前所交付之部分報酬60萬元，另自偵查
    時起亦知坦承所犯過錯等一切情狀，量處有期徒刑壹年。又
    被告所為本件犯行，因係中華民國96年罪犯減刑條例（下稱
    減刑條例）第3條第1項第15款所規定之刑法第342條第1項背
    信罪，其犯罪時間既在96年4 月24日以前，且宣告刑亦未逾
    有期徒刑1年6月，爰依減刑條例第2條第1項第3款及第3條第
    1 項第15款之規定，減輕其刑2分之1即有期徒刑陸月（按被
    告前雖於原審審理時因逃亡而經原審於97年8 月29日以97年
    桃院永刑守緝字第852 號發佈通緝，而於97年11月14日逮捕
    緝獲，有通緝書、調查筆錄在卷可稽。茲因被告乃係於上開
    減刑條例96年7月16日施行後方遭通緝，並不符合該條例第5
    條所規定不得減刑之情形，此觀法院辦理九十六年減刑條例
    案件應行注意事項第9條第1項即明，是被告仍合乎上開減刑
    條例減刑之規定，附此敘明）。再者，於被告行為時之刑法
    第41條第1 項前段規定：「犯最重本刑為五年以下有期徒刑
    以下之刑之罪，而受六個月以下有期徒刑或拘役之宣告，因
    身體、教育、職業、家庭之關係或其他正當事由，執行顯有
    困難者，得以一元以上三元以下折算一日，易科罰金。」，
    是被告行為時之易科罰金折算標準，依修正前罰金罰鍰提高
    標準條例第2 條前段（現已刪除）規定，係就其原定數額提
    高為100倍折算1日，則本件被告行為時之易科罰金折算標準
    ，即應以銀元100元至300元折算一日，經折算為新臺幣後，
    應以新臺幣300元至900元折算為一日。惟95年7月1日施行之
    刑法第41條第1 項前段既規定：「犯最重本刑為五年以下有
    期徒刑以下之刑之罪，而受六個月以下有期徒刑或拘役之宣
    告者，得以新臺幣一千元、二千元或三千元折算一日，易科
    罰金。」，則經比較修正前後易科罰金折算標準，新法並非
    有利於被告，爰依修正前刑法第41條第1 項，修正前罰金罰
    鍰提高標準條例第2 條之規定，諭知如易科罰金以銀元佰
    元即新臺幣玖佰元折算壹日之折算標準。
五、檢察官上訴意旨略以：「被害人因被告挪用1,112 萬元之背
    信犯行，致所有之房屋遭受聯邦銀行執行假扣押，且任何存
    款及財產皆受到銀行之強制執行，生活陷於困境淪為三級貧
    戶，而須接受親友接濟，又因負債未償信用受損，終身無法
    取得金融體系之服務，所受損害非輕；而被告犯罪後迄今未
    為賠償，且未與被害人達成和解，惟原審判決僅判處被告僅
    受六個月之徒刑宣告，且得易科罰金，不致影響被告未來之
    工作及經商，與被害人所受損害嚴重性相較，其量刑顯非妥
    適」云云。惟查被告自始坦承犯行，並已返還其收受告訴人
    之60萬元，犯後態度堪稱良好，致告訴人因任被告連帶保證
    人，致其所有房屋遭銀行執行假扣押，生活陷於困難，實為
    其與被告間之民事債務糾葛，尚難執此謂被告背信犯行造成
    損害甚鉅。又被告犯後態度尚佳，原審量處有期徒刑1 年，
    尚堪平允，並非過輕，至其因96年罪犯減刑條例而減為有期
    徒刑6 月，乃因該條例適時公布施行，核與原審量刑無涉，
    殊無過輕問題，亦非漠視被害人之權益，從而上開上訴意旨
    ，尚非有據，自不足取。原審認事用法，核無不合，量刑亦
    屬妥適，檢察官循告訴人之請求，上訴意旨，徒以原審未審
    酌告訴人之損害，量刑過輕，求予撤銷改判，為無理由，應
    予駁回。
六、告訴人雖聲請傳訊證人葉建裕、陳文照2 人查明本案是否有
    共犯，惟查告訴人對本案被告為告訴時，乃一併對黃鈴材、
    葉建裕2人為詐欺之告訴，而該2人業經臺灣桃園地方法院檢
    察署於97年4月7日以96年度偵字第152 號為不起訴處分在案
    ，此有該處分書在卷（本院卷第47頁至第53頁）足稽，且檢
    察官對被告起訴之事實，並未敘及被告有背信罪之共犯，且
    背信罪本質上不可能與詐欺罪有裁判上乙罪之關係，告訴人
    所指被告有共犯之犯罪事實，自非本院所得審理，從而告訴
    人所為上開調查證據之聲請，核無必要，附此敘明。
據上論斷，應依刑事訴訟法第368條，判決如主文。
本案經檢察官周誠南到庭執行職務。
中    華    民    國    98    年    6     月    23    日
                  刑事第三庭  審判長法  官  陳博志
                                    法  官  蔡聰明
                                    法  官  許文章
以上正本證明與原本無異。
不得上訴。
                                    書記官  蔡慧娟
中    華    民    國    98    年    6     月    23    日


司法院資訊處製作；財團法人民間司法改革基金會備份。
